【裁判字號】    89,上訴,2315
【裁判日期】    890524
【裁判案由】    偽造文書等
【裁判全文】
臺灣高等法院刑事判決                          八十九年度上訴字第二三一五號
    上  訴  人
    即  自訴人  乙○○○
    自訴代理人  丙○○
    被      告  甲○○○
右上訴人因被告偽造文書等案件，不服臺灣板橋地方法院八十八年度自字第四三七號
，中華民國八十九年五月二十四日第一審判決提起上訴，本院判決如左：
    主  文
原判決撤銷。
甲○○○意圖為自己不法之所有，而侵占自己持有他人之物，處有期徒刑肆月，緩刑
參年。
    事  實
一、甲○○○於民國八十五年六月間自任會首，對外招募互助會，會期自八十五年六
    月五日起至八十八年六月五日止，每月會款新台幣（下同）二萬元，採內標制，
    其好友乙○○○以張珠如名義參加一會，並按期支付會款予被告，葛女因子女於
    美國就學，而旅居美國，於八十七年三月間返國，交付甲○○○十萬元，扣除甲○○○代墊之會款四萬七千元外，尚剩五萬三千元，乃交待甲○○○其所寄放之
    五萬三千元不夠代繳活會會款時，則請甲○○○代為以四千元標金，標下會款支
    應，葛女旋又赴美。迨至八十七年七月間，五萬三千元已剩五千二百元，不敷支
    付葛女活會會款，甲○○○遂依葛女前開委託，於八十七年七月五日，以張珠如
    名義，用四千元標金投標，而標得會款六十九萬六千元，加上前開五千二百元，
    再扣除其後十一次會期之死會會款共二十二萬元後，甲○○○因受託保管而持有
    之金額尚有四十八萬一千二百元。詎甲○○○嗣因周轉困難，於八十七年八月間
    ，竟意圖為自己不法之所有，將上開款項據為己有，並自八十七年八月起至八十
    八年一月間止，陸續將前開四十八萬一千二百元花用殆盡。經葛女索討，甲○○○僅簽發遠期而尚未到期之票據，迄未還款。
二、案經乙○○○提起自訴。
    理  由
一、右揭被告甲○○○因周轉不靈，未經上訴人即自訴人乙○○○同意，而侵占自訴
    人所有之款項，並自八十七年八月起至八十八年一月間止，陸續將前開四十八萬
    一千二百元花用殆盡之事實，業據被告甲○○○自白不諱（見本院八十九年八月
    七日訊問筆錄、同年九月六日審理筆錄），並有互助會單、本票、支票等影本在
    卷可稽，自訴人之代理人丙○○於本院亦直承被告所欠金額確為四十八萬一千二
    百元（見本院八十九年八月七日訊問筆錄）。本件事證明確，被告犯行洵堪認定
    。
二、核被告所為，係犯刑法第三百三十五條第一項侵占罪。其自八十七年八月起至八
    十八年一月間止，陸續將前開四十八萬一千二百元花用殆盡，雖時間緊接，惟其
    係以一侵占犯意，而將上開款項據為己有後所為之花用，其分次花用行為，是犯
    罪後處分贓物行為，不另論罪。自訴人之自訴狀雖認被告此部分行為，係犯刑法
    第三百三十九條第一項詐欺取財行為，惟本院審理結果，認為屬刑法第三百三十
    五條第一項占罪，併此敘明。
三、原審未斟酌被告未經自訴人同意而挪用之事實，諭知被告無罪，顯有未洽。自訴
    人上訴以原審判決被告無罪為違誤，非無理由。原判決既有如上可議之處，自應
    由本院予以撤銷改判。爰審酌被告並無前科，素行良好；自訴人與告訴人原係好
    友，自訴人旅居美國時，被告曾代自訴人處理會款事務，並曾代墊會款四萬七千
    元；因一時周轉不靈而挪用；犯後簽發票據，承認債務等一切情狀，量處如主文
    第二項所示之刑，以示懲儆。又被告未曾受有期徒刑以上刑之宣告，因一時周轉
    不靈而挪用，犯後簽發票據，承認債務，足徵悔悟，信無再犯之虞，本院認為以
    暫不執行為適當，爰併予宣告緩刑三年，以啟自新。
四、自訴意旨另以被告於八十七年七月五日，未經告訴人同意，自行冒用告訴人名義
    ，以四千元利息之標金投標，標得會款六十九萬六千元，嗣經告訴人發現，被告
    又藉口不願將前開不法取得之會款給付告訴人，使告訴人財產遭受損害，因認被
    告涉有刑法第二百十六條、第二百十條之行使偽造私文書罪嫌云云。
五、自訴人認被告涉犯前揭偽造文書罪嫌，無非係以互助會單影本一件，及自訴人並
    未如數取得互助會款，為其論據。訊據被告固坦承有以自訴人名義，於八十七年
    七月五日標得會款，而未將互助會款四十八萬一千二百元（即八十七年七月五日
    該次得標會款六十九萬六千元減剩餘十一次會期之死會款二十二萬元）給付自訴
    人等情，惟堅決否認有偽造文書之犯行，辯稱：自訴人在八十七年三月赴美前，
    有寄放五萬三千元予伊，委託伊幫其繳交會款，繳至七月已不夠，因自訴人她有
    說不夠繳時，請伊以四千元幫其標下，故伊於八十七年七月五日幫自訴人以四千
    元標下，自訴人在八十八年一月間曾打電話問伊有無標到，伊告知在八十七年七
    月就已幫其標下，嗣因伊週轉困難，就先拿去用，自訴人回國後，伊曾開支票給
    自訴人，並告知因有困難而須週轉，自訴人本來有同意，但嗣又提起自訴等語。
六、經查：
  （一）自訴人參加本件自八十五年六月五日起，迄八十八年六月五日止之互助會期
        間，因必須往返美國、臺灣兩地，其按月所應繳納之互助會款，除由自己親
        自按月繳納外，八十六年六月至八月共三期之互助會款，係由自訴人之配偶
        丙○○代為繳納，另八十六年十月至八十七年三月共六期之互助會款，則由
        自訴人離台前所寄放之五萬元扣繳三期外，並先由被告按月代墊三期共四萬
        七千元，自訴人於八十七年三月間返臺後，交付被告十萬元，除清償被告前
        揭代墊之四萬七千元外，剩餘五萬三千元，則仍寄放於被告處，供被告按月
        扣繳互助會款，惟僅足扣繳至八十七年六月當期等情，業據自訴人於補充自
        訴理由狀內陳明在卷，並有互助會單影本及被告立具之明細表影本各一紙在
        卷可稽。是自訴人於赴美期間之互助會款，除由其所寄放於被告處之款項先
        行扣繳，或由自訴人在台之配偶丙○○代為繳納外，均係由被告代為墊付，
        待自訴人返台後再為結清，足徵被告與自訴人間交情匪淺，並互為信任，若
        非委託被告以四千元標下會款，又不匯款返台，則豈非自訴人有假借遠赴美
        國，而不付會款之惡意？是被告所辯受自訴人口頭委託，於八十七年七月五
        日幫自訴人以四千元得標等語，至堪採信。
  （二）又自訴人乙○○○雖質疑八十七年七月五日其寄存款已不足繳付當期互助會
        款時，被告甲○○○大可通知自訴人配偶丙○○代為繳納互助會款，自訴人
        何須囑付被告標會云云，惟被告辯稱：自訴人之夫先前曾代自訴人繳過互助
        會款，之後二人吵架，自訴人表示以後不要向其夫拿錢等語，而證人即自訴
        人配偶丙○○則到庭證稱：伊有代繳過互助會款，代繳會款後伊沒有跟甲○○○說過不幫乙○○○代繳會款，但伊曾向其妻表示很麻煩，且伊很忙，又
        不了解互助會之情形，但伊沒有拒絕代繳會款云云，足徵被告確曾由自訴人
        處得知自訴人之夫丙○○對於代繳互助會款之事，有所微詞，則被告所辯自
        訴人告知以後不要向丙○○拿錢等語，顯非無稽。且自訴人之夫既曾代繳會
        款，何庸被告再事通知？當可主動詢問各期應繳金額，竟仍由被告代墊四萬
        七千元，益徵被告所辯可採。
  （三）再者，自訴人乙○○○明知其於八十七年三月離台前所寄存於被告處之五萬
        三千元，僅足扣繳至八十七年六月五日之該期互助會款，卻遲至八十八年初
        始打電話詢問被告互助會款情形等情，業據自訴人自承在卷，則自訴人對於
        八十七年七月至八十八年一月間共七期之互助會款，究應如何繳納，竟不加
        聞問，即與常情有悖，益證被告所辯稱自訴人曾委託其代為標會等語，應堪
        採信。
七、綜上而論，自訴人指訴被告涉犯偽造文書等罪，俱無可採。此外復查無其他積極
    證據，足證被告涉犯偽造文書及詐欺犯行，既不能證明此部分犯罪，惟因此部分
    與前揭有罪部分，依自訴狀所載，屬裁判上一罪關係，爰不另為無罪之諭知。
據上論斷，應依刑事訴訟法第三百六十九條第一項前段、第三百六十四條、第三百四
十三條、第二百九十九條第一項前段，刑法第五十六條、第三百三十五條第一項、第
七十四條第一款，罰金罰鍰提高標準條例第一條前段判決如主文。
中      華      民      國    八十九    年      九      月     十三     日
臺灣高等法院刑事第二十四庭
                                  審判長法  官  陳  貽  男
                                        法  官  陳  憲  裕
                                        法  官  聶  齊  桓
右正本證明與原本無異。
自訴人就偽造文書部分，如不服本判決應於收受送達後十日內向本院提出上訴書狀，
其未敘述上訴之理由者並得於提起上訴後十日內向本院補提理由書（均須按他造當事
人之人數附繕本）。
其餘部分不得上訴。
被告不得上訴。
                                        書記官  陳  思  云
中      華      民      國    八十九    年      九      月     十八     日
附錄本案論罪科刑法條：
刑法第三百三十五條第一項
意圖為自己或第三人不法之所有，而侵占自己持有他人之物者，處五年以下有期徒刑
、拘役或科或併科一千元以下罰金。


司法院資訊處製作；財團法人民間司法改革基金會備份。
